【裁判字號】    90,台上,6827
【裁判日期】    901108
【裁判案由】    過失致人於死等罪
【裁判全文】
最高法院刑事判決                                九十年度台上字第六八二七號
    上  訴  人  甲○○
右上訴人因過失致人於死等罪案件，不服台灣高等法院中華民國八十八年八月三十一
日第二審判決（八十八年度上訴字第一六一○號，起訴案號：台灣台北地方法院檢察
署八十七年度偵字第二○三○五、二六三九五號），提起上訴，本院判決如左：
    主  文
原判決撤銷，發回臺灣高等法院。
    理  由
本件原判認定上訴人甲○○係正勝工程股份有限公司（下稱正勝公司）之施工所主任
。緣穎萬重工事業股份有限公司（下稱穎萬公司）於民國八十七年三月間，向慧鴻營
造廠再承攬該廠於同年二月十二日向正勝公司所承攬位於台北市○○○路○段八十八
號「商辦大樓新建工程」之鋼骨結構工程。上開「商辦大樓新建工程」地下開挖深度
超過十五公尺，為行政院勞工委員會八十六年一月一日台八十六勞檢一字第○○○○
○一號函，依勞動檢查法第二十六條第一項第六款指定之營造工程危險性工作場所，
非經勞動檢查機構審查或檢查合格，事業單位不得使勞工在該場所作業。上訴人與穎
萬公司負責人陳宗元、工地主任陳宗正、慧鴻營造廠工地主任楊功源等人（以上三人
均經判刑確定），分別於同年二月及三月間，明知上開工程為勞動檢查機構指定之營
造工程危險性工作場所，且未經勞動檢查機構審查或檢查合格。竟均違反上開規定，
使勞工周合同等人在上開工作場所作業。且上訴人與陳宗元、陳宗正、楊功源等人均
為上開工作場所之負責人，而為從事業務之人，均應注意勞工於上開「商辦大樓新建
工程」鋼骨結構工程之二公尺以上高度之開口部分作業時，應在該處設置護欄或護蓋
等安全防護設備。且勞工在上開高處作業而有墬落之虞者，應使勞工確實使用安全帶
、安全帽及其他必要之防護具。而雇主對防止有墜落、崩塌之虞之作業場所所引起之
危害，亦應有符合標準之必要安全設備，以防止危險發生。而依其等職務及現場狀況
，並無不能注意之情事，竟疏未注意，未依規定在鋼樑上拉設安全母索，亦未將張掛
於二樓鋼樑之防護網妥為繫牢；致周合同於八十七年九月十日下午五時十分許，在上
開工地五樓樓板鋼樑上從事Ｃ５Ｂ４鋼樑吊裝作業時，因重心不穩，失足墜落而撞擊
起重機機座，再墜至繫於二樓鋼樑之防護網。復因該防護網邊繩未繫牢於鋼樑，而由
防護網之邊緣開口滾落至一樓樓板；致頭部外傷、顱內出血，經送醫急救仍於同日下
午六時二十分許不治死亡等情。因而維持第一審依牽連犯關係從一重論處上訴人從事
業務之人，因業務上之過失致人於死罪刑之判決，而駁回上訴人在第二審之上訴，固
非無見。
惟查：(一)、按勞動檢查法第三十四條第二項、第一項第一款之罪，係以法人之代表人
、法人或自然人之代理人、受僱人或其他從業人員，因執行業務而違反同法第二十六
條之規定，使勞工在未經審查或檢查合格之工作場所作業者，為其要件。是以該罪之
犯罪主體，必須具備「法人之代表人」、「法人或自然人之代理人」、「受僱人」或
「其他從業人員」等身分之一者，始足當之。又該法條所謂「使」勞工在未經審查或
檢查合格之工作場所作業者，揆其文義解釋，係指以調派、指示、請求或招賚等類此
之積極行為或意思表示，而促使勞工在未經審查或檢查合格之工作場所作業者而言。
若僅係消極不為反對，或同受事業單位指派在上開工作場所督導該勞工工作情形或與
其協同作業，而未以何種積極行為或意思表示，促使該勞工在上開危險工作場所工作
者，即難遽依上開罪名論擬。原判決認定上訴人明知上開工程為勞動檢查機構指定之
營造工程危險性工作場所，且未經勞動檢查機構審查或檢查合格，竟違反上開規定，
使勞工周合同等人在上開工作場所作業等情，而併論以勞動檢查法第三十四條第二項
、第一項第一款之罪。惟其事實欄僅記載上訴人係正勝公司之施工所主任，並未說明
上訴人之身分究竟屬於該罪所稱之法人之代表人，抑法人或自然人之代理人，或法人
之受僱人，抑或其他從業人員？復未進一步論敘上訴人是否有以何種積極行為或意思
表示，而促使勞工周合同在前述危險性工作場所作業，則其遽論以上開罪名，自嫌理
由欠備。究竟上訴人係屬於上開罪名所規定之何種犯罪主體？其具體業務範圍為何？
其有無調派、指示、請求、招賚或以其他相類之積極行為或意思表示，而促使勞工周
合同等人在上開危險工作場作業？而依原判決之認定，本件工程係由正勝公司轉包與
慧鴻營造廠，再轉包與穎萬公司，則上訴人對於次承攬之穎萬公司所屬工人是否有上
開調派指示等職權？以上疑點與判斷上訴人所為應否論以勞動檢查法第三十四條第二
項、第一項第一款之罪攸關，自有深入調查審究之必要。原審對此未詳加研求，遽行
判決，尚嫌速斷。(二)、次按刑法上之業務上過失罪，係以行為人在業務上有應注意之
義務，能注意而不注意者，為其成立之要件。原判決以上訴人違反勞工安全衛生法第
五條第一項第五款、營造安全衛生設施標準第十條，及勞工安全衛生設施規則第二百
八十一條所規定有關雇主應於工作場所設置必要之安全防護設備，及使勞工確實使用
安全帶、安全帽等必要防護具等注意義務，致勞工周合同墜落傷重死亡等情，而論以
刑法第二百七十六條第二項之業務過失致人於死罪。惟查上開各法令均係以「雇主」
為其所規範之義務主體。而所謂「雇主」，依勞工安全衛生法第二條第二項之立法解
釋，係指事業主或事業之經營負責人而言。依原判決之認定，上訴人係正勝公司之施
工所主任。而台北市政府勞工局勞動檢查處八十七年十月十九日北市勞檢二字第八七
六二二八○二○○號函附本件職業災害報告書中亦記載：「（六）雇主：１、事業主
名稱：正勝工程股份有限公司……２、事業經營負責人：代表人職稱：董事長，姓名
：顧寶善……」（見相字第七一三號卷第五十頁）；亦未認定上訴人為本件工程之事
業主，或正勝公司之經營負責人。究竟上訴人是否為上開工程之事業主，或正勝公司
之經營負責人，而為上開法令所謂之「雇主」？尚非無疑。原判決援引上開法令作為
其業務上有前述注意義務之依據，並據以推論其有業務上之過失，而論以業務過失致
人於死罪。依上說明，其適用法則尚欠允當。又原判決以上訴人所犯之勞工檢查法第
三十四條第一項第一款之罪，與業務過失致人於死罪間，有方法結果之牽連關係，而
從一重依業務過失致人於死罪處斷。惟並未進一步就本件上訴人所為，究竟係一個行
為或二個不同之犯罪行為，以及其所犯該二罪之間，如何得以成立方法結果之牽連關
係，詳加闡述說明，其理由亦嫌欠備。以上或為上訴意旨所指摘，或為本院得依職權
調查之事項，應認原判決有撤銷發回之原因。
據上論結，應依刑事訴訟法第百三百九十七條、第四百零一條，判決如主文。
中      華      民      國     九十     年     十一     月      八      日
                              最高法院刑事第七庭
                                  審判長法官  吳  雄  銘
                                        法官  池  啟  明
                                        法官  石  木  欽
                                        法官  郭  毓  洲
                                        法官  吳  三  龍
      右正本證明與原本無異
                                              書  記  官
中      華      民      國     九十     年     十一     月     十二     日


司法院資訊處製作；財團法人民間司法改革基金會備份。
